ACORDAO-COMPLETO-2466428

ACÓRDÃO 8691/2021 ATA 20/2021 - PRIMEIRA CÂMARA

VISTOS, relatados e discutidos estes autos de Tomada de Contas Especial instaurada pelo Instituto Nacional de Colonização e Reforma Agrária - Incra em face do ex-Prefeito do Município de São João da Ponta/PA, Sr. Nelson Almeida Santa Brígida, em virtude da não comprovação da boa e regular aplicação dos recursos transferidos mediante o Convênio 10007/2012 (Siafi/Siconv 770670) , celebrado entre a referida autarquia e o mencionado município com vistas à recuperação de estradas vicinais,
ACORDAM os Ministros do Tribunal de Contas da União, reunidos em sessão de 1ª Câmara, ante as razões expostas pelo Relator, em:
9.1. considerar revel o responsável, Sr. Nelson Almeida Santa Brígida, com fundamento no art. 12, § 3º, da Lei 8.443/1992, c/c o art. 202, § 8º, do RITCU;
9.2. julgar irregulares as contas do responsável, Sr. Nelson Almeida Santa Brígida, ex-Prefeito do Município de São João da Ponta - PA, com fundamento nos arts. 1º, inciso I, 16, inciso III, alínea "a", 19, caput, e 23, inciso III, da Lei 8.443/1992, c/c os arts. 1º, inciso I, 209, inciso I, 210 e 214, inciso III, do Regimento Interno do TCU, e condená-lo ao pagamento das importâncias a seguir especificadas, com a fixação do prazo de 15 (quinze) dias para que comprove, perante este Tribunal (art. 214, inciso III, alínea "a", do Regimento Interno do TCU) , o recolhimento das dívidas aos cofres do Tesouro Nacional, atualizadas monetariamente e acrescidas de juros de mora, calculados a partir das datas indicadas até a data do efetivo recolhimento, na forma da legislação em vigor:
	Data de ocorrência
	Valor histórico (R$) 

	31/12/2012
	800.000,00

	20/9/2013
	600.000,00

	19/11/2013
	600.000,00

9.3. aplicar ao responsável, Sr. Nelson Almeida Santa Brígida, a multa prevista no art. 57 da Lei 8.443/1992, c/c o art. 267, do Regimento Interno do TCU, no valor de R$ 200.000,00 (duzentos mil reais) , com a fixação do prazo de 15 (quinze) dias, a partir da notificação, para que comprove, perante este Tribunal (art. 214, inciso III, alínea "a", do Regimento Interno do TCU) , o recolhimento da dívida aos cofres do Tesouro Nacional, atualizada monetariamente desde a data deste acórdão até a do efetivo recolhimento, se for paga após o vencimento, na forma da legislação em vigor;
9.4. autorizar, desde logo, nos termos do art. 28, inciso II, da Lei 8.443/1992, a cobrança judicial das dívidas, caso não atendida a notificação, 
9.5. determinar à Controladoria-Geral da União que, nos termos do art. 6º, § 1º, da IN-TCU 71/2012, dê andamento à TCE 1893/2018, cujo responsável é o Sr. Nelson Almeida Santa Brígida, no valor de R$ 71.206,00, devendo o fundamento para instauração constar do respectivo termo, bem como de todos os relatórios dela constantes, informando a este Tribunal, no prazo de 30 (trinta) dias, sobre as providências adotadas;
9.6. encaminhar cópia deste Acórdão à Procuradoria da República no Estado do Pará, com fundamento no art. 209, § 7º, do Regimento Interno/TCU.

Tomada de Contas Especial instaurada pelo Instituto Nacional de Colonização e Reforma Agrária  Incra em face do ex-Prefeito do Município de São João da Ponta/PA,  em virtude da não comprovação da boa e regular aplicação dos recursos transferidos mediante o Convênio 10007/2012 (Siafi/Siconv 770670), celebrado entre a referida autarquia e o mencionado município com vistas à recuperação de estradas vicinais.

Primeira Câmara

Prefeitura Municipal de São João da Ponta/PA.

3. Responsável: Nelson Almeida Santa Brígida (XXX.837.297-XX).

13.1. Ministros presentes: Walton Alencar Rodrigues (Presidente), Benjamin Zymler, Vital do Rêgo e Jorge Oliveira.
13.2. Ministro-Substituto presente: Augusto Sherman Cavalcanti (Relator).

ACORDAO-COMPLETO-2538274

Acórdão 3192/2022 - Primeira Câmara

AUGUSTO SHERMAN

Tratam os autos de Tomada de Contas Especial instaurada pelo Instituto Nacional de Colonização e Reforma Agrária - Incra em face do ex-Prefeito do Município de São João da Ponta/PA, Sr. Nelson Almeida Santa Brígida, em virtude da não comprovação da boa e regular aplicação dos recursos transferidos mediante o Convênio Siafi/Siconv 770670/2012 (peças 9/10) , celebrado entre a referida autarquia e o município com vistas à recuperação de estradas vicinais.
2.	O feito foi instruído no mérito pela SecexTCE, conforme transcrição a seguir (peça 67) :
"INTRODUÇÃO
Cuidam os autos de tomada de contas especial instaurada por Instituto Nacional de Colonização e Reforma Agrária, em desfavor de Nelson Almeida Santa Brígida (CPF: XXX.837.297-XX) , em razão de omissão no dever de prestar contas realizadas por meio do Convênio 10007/2012, registro Siafi 770670, (peça 9) firmado entre o INSTIT. NAC. DE COLONIZACAO E REFORMA AGRÁRIA e município de São João da Ponta - PA, e que tinha por objeto o instrumento descrito como 'RECUPERAÇÃO DE 42,20KM DE ESTRADAS VICINAIS NA RESEX SÃO JOÃO DA PONTA, MUNICÍPIO DE SÃO JOÃO DA PONTA/PA'.
HISTÓRICO
Em 4/2/2019, com fundamento na IN/TCU 71/2012, alterada pela IN/TCU 76/2016 e DN/TCU 155/2016, o dirigente da instituição Instituto Nacional de Colonização e Reforma Agrária autorizou a instauração da tomada de contas especial (peça 21) . O processo foi registrado no sistema e-TCE com o número 2740/2019.
O Convênio 10007/2012, registro Siafi 770670, foi firmado no valor de R$ 2.041.910,22, sendo R$ 2.000.000,00 à conta do concedente e R$ 41.910,22 referentes à contrapartida do convenente. Teve vigência de 21/12/2012 a 4/2/2014, com prazo para apresentação da prestação de contas em 5/4/2014. Os repasses efetivos da União totalizaram R$ 2.000.000,00 (peça 11) .
A prestação de contas e complementações enviadas foram analisadas por meio do documento constante na peça 12.
O fundamento para a instauração da Tomada de Contas Especial, conforme consignado na matriz de responsabilização elaborada pelo tomador de contas, foi a constatação da seguinte irregularidade: 
Não comprovação da boa e regular aplicação dos recursos federais repassados à Prefeitura Municipal de São João da Ponta - PA, em face da omissão no dever de prestar contas dos valores transferidos, no âmbito do convênio descrito como 'RECUPERAÇÃO DE 42,20KM DE ESTRADAS VICINAIS NA RESEX SÃO JOÃO DA PONTA, MUNICÍPIO DE SÃO JOÃO DA PONTA/PA.', no período de 21/12/2012 a 4/2/2014, cujo prazo encerrou-se em 5/4/2014.
O responsável arrolado na fase interna foi devidamente comunicado e, diante da ausência de justificativas suficientes para elidir a irregularidade e da não devolução dos recursos, instaurou-se a tomada de contas especial.
No relatório (peça 43) , o tomador de contas concluiu que o prejuízo importaria no valor original de R$ 2.000.000,00, imputando-se a responsabilidade a Nelson Almeida Santa Brígida, Prefeito, no período de 1/1/2013 a 31/12/2016, na condição de gestor dos recursos. 
Em 26/11/2019, a Controladoria-Geral da União emitiu o relatório de auditoria (peça 44) , em concordância com o relatório do tomador de contas. O certificado de auditoria e o parecer do dirigente do órgão de controle interno concluíram pela irregularidade das presentes contas (peças 45 e 46) .
Em 4/2/2020, o ministro responsável pela área atestou haver tomado conhecimento das conclusões contidas no relatório e certificado de auditoria, bem como do parecer conclusivo do dirigente do órgão de controle interno, manifestando-se pela irregularidade das contas, e determinou o encaminhamento do processo ao Tribunal de Contas da União (peça 47) .
Na instrução inicial (peça 50) , analisando-se os documentos nos autos, concluiu-se pela necessidade de realização de citação e audiência para as seguintes irregularidades: 
Irregularidade 1: não comprovação da boa e regular aplicação dos recursos federais repassados ao município de São João da Ponta - PA, em face da omissão no dever de prestar contas dos valores transferidos, no âmbito do convênio descrito como 'RECUPERAÇÃO DE 42,20KM DE ESTRADAS VICINAIS NA RESEX SÃO JOÃO DA PONTA, MUNICÍPIO DE SÃO JOÃO DA PONTA/PA.', no período de 21/12/2012 a 4/2/2014, cujo prazo encerrou-se em 5/4/2014.
Evidências da irregularidade: documentos técnicos presentes nas peças 23, 27 e 28.
Normas infringidas: art. 37, caput, c/c o art. 70, parágrafo único, da Constituição da República Federativa do Brasil; art. 93, do Decreto-lei 200/1967; art. 66, do Decreto 93.872/1986; .
Débitos relacionados ao responsável Nelson Almeida Santa Brígida (CPF: XXX.837.297-XX) :
	Data de ocorrência
	Valor histórico (R$) 

	31/12/2012
	800.000,00

	20/9/2013
	600.000,00

	19/11/2013
	600.000,00

Cofre credor: Tesouro Nacional.
Responsável: Nelson Almeida Santa Brígida (CPF: XXX.837.297-XX) .
Conduta: não demonstrar a boa e regular aplicação dos recursos federais recebidos e geridos por meio do instrumento em questão, no período de 21/12/2012 a 4/2/2014, em face da omissão na prestação de contas, cujo prazo encerrou-se em 5/4/2014.
Nexo de causalidade: a conduta descrita impediu o estabelecimento do nexo causal entre as possíveis despesas efetuadas com os recursos recebidos, no âmbito do instrumento em questão, no período de 21/12/2012 a 4/2/2014.
Culpabilidade: não há excludentes de ilicitude, de culpabilidade e de punibilidade; é razoável supor que o responsável tinha consciência da ilicitude de sua conduta; era exigível conduta diversa da praticada, qual seja, desincumbir-se do seu dever por meio da apresentação da prestação de contas no prazo e forma devidos. 
Encaminhamento: citação.
Irregularidade 2: não cumprimento do prazo originalmente estipulado para prestação de contas do convênio descrito como 'RECUPERAÇÃO DE 42,20KM DE ESTRADAS VICINAIS NA RESEX SÃO JOÃO DA PONTA, MUNICÍPIO DE SÃO JOÃO DA PONTA/PA.', cujo prazo encerrou-se em 5/4/2014.
	Evidências da irregularidade: documentos técnicos presentes nas peças 10 e 16.
	Normas infringidas: art. 37, caput, c/c o art. 70, parágrafo único, da Constituição da República Federativa do Brasil; art. 93, do Decreto-lei 200/1967; art. 66, do Decreto 93.872/1986.
Responsável: Nelson Almeida Santa Brígida (CPF: XXX.837.297-XX) .
Conduta: descumprir o prazo originalmente estipulado para prestação de contas dos recursos federais recebidos à conta do instrumento em questão, o qual se encerrou em 5/4/2014.
Nexo de causalidade: a conduta descrita impediu o estabelecimento do nexo causal entre as possíveis despesas efetuadas com os recursos recebidos, no âmbito do instrumento em questão, no período de 21/12/2012 a 4/2/2014.
Culpabilidade: não há excludentes de ilicitude, de culpabilidade e de punibilidade; é razoável supor que o responsável tinha consciência da ilicitude de sua conduta; era exigível conduta diversa da praticada, qual seja, desincumbir-se do seu dever por meio da apresentação da prestação de contas no prazo e forma devidos. 
Encaminhamento: audiência.
Em cumprimento ao pronunciamento da unidade (peça 52) , foram efetuadas citação e audiência do responsável, nos moldes adiante:
 Nelson Almeida Santa Brígida - promovida a citação e audiência do responsável, conforme delineado adiante:
	Comunicação: Ofício 17079/2020 - Seproc (peça 54) 
Data da Expedição: 6/5/2020
Data da Ciência: não houve (Não procurado) (peça 56) 
Observação: Ofício enviado para o endereço do responsável, conforme pesquisa na base de dados do sistema da Receita Federal, custodiada pelo TCU .
	
	Comunicação: Ofício 17080/2020 - Seproc (peça 55) 
Data da Expedição: 6/5/2020
Data da Ciência: não houve (Não procurado) (peça 57) 
Observação: Ofício enviado para o endereço do responsável, conforme pesquisa na base de dados do sistema do TSE, custodiada pelo TCU .
	
	Comunicação: Ofício 43273/2020 - Seproc (peça 59) 
Data da Expedição: 27/8/2020
Data da Ciência: 23/9/2020 (peça 63) 
Nome Recebedor: Nelson Almeida S. Brígida.
Observação: Ofício enviado para o endereço do responsável, conforme pesquisa na base de dados do sistema da Receita Federal, custodiada pelo TCU  (peça 58) .
Fim do prazo para a defesa: 8/10/2020
	
	Comunicação: Ofício 45007/2020 - Seproc (peça 62) 
Data da Expedição: 1/9/2020
Data da Ciência: 23/9/2020 (peça 64) 
Nome Recebedor: Nelson Almeida Santa Brígida.
Observação: Ofício enviado para o endereço do responsável, conforme pesquisa na base de dados  no sistema do TSE, custodiada pelo TCU  (peça 58) .
Fim do prazo para a defesa: 8/10/2020
	
	Comunicação: Edital 1352/2020 - Seproc (peça 60) 
Data da Publicação: 27/8/2020
Fim do prazo para a defesa: 12/9/2020
	
Conforme Despacho de Conclusão das Comunicações Processuais (peça 65) , as providências inerentes às comunicações processuais foram concluídas. 
Transcorrido o prazo regimental, o responsável Nelson Almeida Santa Brígida permaneceu silente, devendo ser considerado revel, nos termos do art. 12, § 3º, da Lei 8.443/1992.
ANÁLISE DOS PRESSUPOSTOS DE PROCEDIBILIDADE DA IN/TCU 71/2012
Avaliação de Viabilidade do Exercício do Contraditório e Ampla Defesa
Verifica-se que não houve o transcurso de mais de dez anos desde o fato gerador sem que tenha havido a notificação do responsável pela autoridade administrativa federal competente (art. 6º, inciso II, c/c art. 19 da IN/TCU 71/2012, modificada pela IN/TCU 76/2016) , uma vez que o fato gerador da irregularidade sancionada ocorreu em 6/4/2014, e o responsável foi notificado sobre as irregularidades pela autoridade administrativa competente conforme abaixo:
Nelson Almeida Santa Brígida, por meio do edital acostado à peça 60, publicado em 28/8/2020 (peça 61) , e avisos de recebimento (AR) relativos aos avisos citatórios anexados às peças 59/63 e 62/64.
Valor de Constituição da TCE 	
Verifica-se, ainda, que o valor atualizado do débito apurado (sem juros) em 1/1/2017 é de R$ 2.600.139,58, portanto superior ao limite mínimo de R$ 100.000,00, na forma estabelecida conforme os arts. 6º, inciso I, e 19 da IN/TCU 71/2012, modificada pela IN/TCU 76/2016. 
OUTROS PROCESSOS/DÉBITOS NOS SISTEMAS DO TCU COM OS MESMOS RESPONSÁVEIS
Informa-se que foi encontrado processo no Tribunal com o mesmo responsável:
	Responsável
	Processos

	Nelson Almeida Santa Brígida
	Processo 028.325/2015-0 [TCE, encerrado, 'Contrato de Repasse n° 309.845-4612009 (Siconv 725131) . Objeto: a pavimentação de Via Urbana no município']
Processo 028.011/2017-1 [TCE, encerrado, 'Convênio nº 700362/2011 ( Siafi 670266) . Objeto: construção de escola no âmbito do PROINFANCA']
Processo 007.241/2018-6 [TCE, aberto, 'Convênio CRT/PA 738.825/2010 (Siafi 738825) . Objeto: implantação de microssistemas de abastecimento de água.']
Processo 028.066/2017-0 [TCE, aberto, 'Convênio nº 700362/2011 (Siafi nº 670266) . Objeto: construção de escola no âmbito do programa PROINFANCIA.']
Processo 027.626/2017-2 [CBEX, encerrado, 'Cobrança Executiva de débito/multa originária do (s) AC (s) AC-7225-28/2017-2C, referente ao TC Processo 028.325/2015-0']
Processo 002.569/2020-5 [TCE, aberto, 'TCE instaurada pelo (a) Instituto Nacional de Colonização e Reforma Agrária em razão de Omissão no dever de prestar contas, Convênio 30018/2012, firmado com o/a INSTIT. NAC. DE COLONIZACAO E REFORMA AGRARIA, Siafi/Siconv 778656, função ORGANIZACAO AGRARIA, que teve como objeto CONSTRUÇÃO DE SEIS MICRO-SISTEMAS DE ABASTECIMENTO DE ÁGUA NAS COMUNIDADES SANTANA, RETIRO, GUARAJUBA, BAUNILHA, VILA NOVA E BRASILANDIA, LOCALIZADAS NA RESEX SÃO JOÃO DA PONTA, NO MUNICÍPIO DE SÃO JOÃO DA PONTA, NO ESTADO DO PARÁ. (nº da TCE no sistema: 2807/2019) ']
Processo 039.479/2020-0 [CBEX, encerrado, 'Cobrança Executiva de débito originária do (s) AC (s) AC-15698-44/2018-1C, referente ao TC Processo 007.241/2018-6']
Processo 030.084/2018-0 [TCE, aberto, 'TCE instaurada pelo (a) Instituto Nacional de Colonização e Reforma Agrária em razão de Omissão no dever de prestar contas, Convênio 30017/2012, firmado com o/a INSTIT. NAC. DE COLONIZACAO E REFORMA AGRARIA, Siafi/Siconv 778620, função ORGANIZACAO AGRARIA, que teve como objeto CONSTRUÇÃO DE TRÊS TRAPICHES EM CONCRETO ARMADO NAS COMUNIDADES SANTANA, BOA VISTA E BRASILÂNDIA, LOCALIZADAS NA RESEX SÃO JOÃO DA PONTA, NO MUNICÍPIO DE SÃO JOÃO DA PONTA, NO ESTADO DO PARÁ. (nº da TCE no sistema: 501/2018) ']
Processo 039.480/2020-8 [CBEX, encerrado, 'Cobrança Executiva de multa originária do (s) AC (s) AC-15698-44/2018-1C , referente ao TC Processo 007.241/2018-6']

 Informa-se que foi encontrado débito imputável aos responsáveis no banco de débitos existente no sistema e-TCE:
	Responsável
	Débitos inferiores

	Nelson Almeida Santa Brígida
	1893/2018 (R$ 71.206,00) - Dano inferior ao limite de instauração da TCE cadastrado

A tomada de contas especial está, assim, devidamente constituída e em condição de ser instruída.
EXAME TÉCNICO
Da validade das notificações:
Preliminarmente, cumpre tecer breves considerações sobre a forma como são realizadas as comunicações processuais no TCU. A esse respeito, destacam-se o art. 179, do Regimento Interno do TCU (Resolução 155, de 4/12/2002) e o art. 4º, inciso III, § 1º, da Resolução TCU 170, de 30 de junho de 2004, in verbis:
Art. 179. A citação, a audiência ou a notificação, bem como a comunicação de diligência, farse-ão:
I - mediante ciência da parte, efetivada por servidor designado, por meio eletrônico, fac-símile, telegrama ou qualquer outra forma, desde que fique confirmada inequivocamente a entrega da comunicação ao destinatário;
II - mediante carta registrada, com aviso de recebimento que comprove a entrega no endereço do destinatário;
III - por edital publicado no Diário Oficial da União, quando o seu destinatário não for localizado
 (...) 
Art. 3º As comunicações serão dirigidas ao responsável, ou ao interessado, ou ao dirigente de órgão ou entidade, ou ao representante legal ou ao procurador constituído nos autos, com poderes expressos no mandato para esse fim, por meio de:
I - correio eletrônico, fac-símile ou telegrama;
II - servidor designado;
III - carta registrada, com aviso de recebimento;
IV - edital publicado no Diário Oficial da União, quando o seu destinatário não for localizado, nas hipóteses em que seja necessário o exercício de defesa.
Art. 4º. Consideram-se entregues as comunicações:
I - efetivadas conforme disposto nos incisos I e II do artigo anterior, mediante confirmação da ciência do destinatário;
II - realizadas na forma prevista no inciso III do artigo anterior, com o retorno do aviso de recebimento, entregue comprovadamente no endereço do destinatário;
III - na data de publicação do edital no Diário Oficial da União, quando realizadas na forma prevista no inciso IV do artigo anterior.
§ 1º O endereço do destinatário deverá ser previamente confirmado mediante consulta aos sistemas disponíveis ao Tribunal ou a outros meios de informação, a qual deverá ser juntada ao respectivo processo.
 (...) 
Bem se vê, portanto, que a validade da citação via postal não depende de que o aviso de recebimento seja assinado pelo próprio destinatário da comunicação, o que dispensa, no caso em tela, a entrega do AR em 'mãos próprias'. A exigência da norma é no sentido de o Tribunal verificar se a correspondência foi entregue no endereço correto, residindo aqui a necessidade de certeza inequívoca. 
Não é outra a orientação da jurisprudência do TCU, conforme se verifica dos julgados a seguir transcritos:
São válidas as comunicações processuais entregues, mediante carta registrada, no endereço correto do responsável, não havendo necessidade de que o recebimento seja feito por ele próprio (Acórdão 3648/2013-TCU-Segunda Câmara, Relator Min. José Jorge) ;
É prescindível a entrega pessoal das comunicações pelo TCU, razão pela qual não há necessidade de que o aviso de recebimento seja assinado pelo próprio destinatário. Entregandose a correspondência no endereço correto do destinatário, presume-se o recebimento da citação. (Acórdão 1019/2008-TCU-Plenário, Relator Min. Benjamin Zymler) ;
As comunicações do TCU, inclusive as citações, deverão ser realizadas mediante Aviso de Recebimento - AR, via Empresa Brasileira de Correios e Telégrafos, bastando para sua validade que se demonstre que a correspondência foi entregue no endereço correto. (Acórdão 1526/2007-TCU-Plenário, Relator Min. Aroldo Cedraz) .
A validade do critério de comunicação processual do TCU foi referendada pelo Supremo Tribunal Federal, nos termos do julgamento do MS-AgR 25.816/DF, por meio do qual se afirmou a desnecessidade da ciência pessoal do interessado, entendendo-se suficiente a comprovação da entrega do 'AR' no endereço do destinatário:
Ementa: agravo regimental. Mandado de segurança. Desnecessidade de intimação pessoal das decisões do tribunal de contas da união. art. 179 do regimento interno do TCU. Intimação do ato impugnado por carta registrada, iniciado o prazo do art. 18 da lei nº 1.533/51 da data constante do aviso de recebimento. Decadência reconhecida. Agravo improvido.
O envio de carta registrada com aviso de recebimento está expressamente enumerado entre os meios de comunicação de que dispõe o Tribunal de Contas da União para proceder às suas intimações.
O inciso II do art. 179 do Regimento Interno do TCU é claro ao exigir apenas a comprovação da entrega no endereço do destinatário, bastando o aviso de recebimento simples. 
Da revelia do responsável Nelson Almeida Santa Brígida
No caso vertente, a citação do responsável (Nelson Almeida Santa Brígida) se deu efetivamente em endereços provenientes de pesquisas de endereços realizadas pelo TCU (vide parágrafos 13 e 16 acima) . Além disso, cumpre destacar que devido ao insucesso inicial em realizar a citação em endereços constantes na base de dados da Receita custodiada pelo TCU (peças 54 e 56) e do TSE (peças 55 e 57) promoveu-se também a notificação por edital publicado no Diário Oficial da União (peças 60 e 61) .
Nos processos do TCU, a revelia não leva à presunção de que seriam verdadeiras todas as imputações levantadas contra os responsáveis, diferentemente do que ocorre no processo civil, em que a revelia do réu opera a presunção da verdade dos fatos narrados pelo autor (Acórdão 1009/2018-TCU-Plenário, Relator Min. Bruno Dantas; 2369/2013 - TCU - Plenário, Relator Min. Benjamin Zymler e 2449/2013 - TCU - Plenário, Relator Min. Benjamin Zymler) . Dessa forma, a avaliação da responsabilidade do agente não pode prescindir da prova existente no processo ou para ele carreada. 
Ao não apresentar sua defesa, o responsável deixou de produzir prova da regular aplicação dos recursos sob sua responsabilidade, em afronta às normas que impõem aos gestores públicos a obrigação legal de, sempre que demandados pelos órgãos de controle, apresentar os documentos que demonstrem a correta utilização das verbas públicas, a exemplo do contido no art. 93 do Decreto-Lei 200/1967: 'Quem quer que utilize dinheiros públicos terá de justificar seu bom e regular emprego na conformidade das leis, regulamentos e normas emanadas das autoridades administrativas competentes.' 
Mesmo as alegações de defesa não sendo apresentadas, considerando o princípio da verdade real que rege esta Corte, procurou-se buscar, em manifestações do responsável na fase interna desta Tomada de Contas Especial, se havia algum argumento que pudesse ser aproveitado a seu favor. 
No entanto, o responsável não se manifestou na fase interna, não havendo, assim, nenhum argumento ou elemento documental que afaste as irregularidades apontadas.
O fato é que, inobstante a aparente execução integral das obras, conforme pareceres técnicos anexados pelo INCRA à peça 12, a omissão na apresentação da prestação de contas impede a identificação de qualquer nexo causal entre os valores federais repassados e a execução do objeto conveniado. 
Em se tratando de processo em que a parte interessada não se manifestou acerca das irregularidades imputadas, não há elementos para que se possa efetivamente aferir e reconhecer a ocorrência de boa-fé na conduta do responsável, podendo este Tribunal, desde logo, proferir o julgamento de mérito pela irregularidade das contas, conforme os termos dos §§ 2º e 6º do art. 202 do Regimento Interno do TCU. (Acórdão 2064/2011-TCU-Primeira Câmara (relator Min. Ubiratan Aguiar) , 6.182/2011-TCU-1ª Câmara (relator Min. Weber de Oliveira) , 4.072/2010-TCU-1ª Câmara (Relator Min. Valmir Campelo) , 1.189/2009-TCU-1ª Câmara (Relator Min. Marcos Bemquerer) , 731/2008-TCU-Plenário (Relator Min. Aroldo Cedraz) .
Dessa forma, o responsável Nelson Almeida Santa Brígida deve ser considerado revel, nos termos do art. 12, § 3º, da Lei 8.443/1992, devendo as contas serem julgadas irregulares, condenando-o ao débito apurado e aplicando-lhe a multa prevista no art. 57 da Lei 8.443/1992.
Prescrição da Pretensão Punitiva
Vale ressaltar que a pretensão punitiva do TCU, conforme Acórdão 1441/2016-TCU-Plenário, Relator Min. Benjamin Zymler, que uniformizou a jurisprudência acerca dessa questão, subordina-se ao prazo geral de prescrição indicado no art. 205 do Código Civil, que é de dez anos, contado da data de ocorrência da irregularidade sancionada, nos termos do art. 189 do Código Civil, sendo este prazo interrompido pelo ato que ordenar a citação, a audiência ou a oitiva do responsável.
No caso em exame, não ocorreu a prescrição, uma vez que a irregularidade sancionada ocorreu em 6/4/2014, e o ato de ordenação da citação ocorreu em 14/4/2020 (peça 52) .
Cumulatividade de multas 
Quanto à possibilidade de aplicação cumulativa das multas dos arts. 57 e 58, inciso I, da Lei 8.443/1992, ainda que seja adequada a realização de citação e audiência do responsável, por força do disposto no art. 209, § 4º, do Regimento Interno do TCU, o Tribunal reconhece que existe relação de subordinação entre as condutas de 'não comprovação da aplicação dos recursos' e de 'omissão na prestação de contas', sendo a primeira consequência da segunda, o que enseja, na verificação das duas irregularidades, a aplicação da multa do art. 57, com o afastamento da multa do art. 58, inciso I, em atenção ao princípio da absorção (Acórdão 9579/2015-TCU-Segunda Câmara, Relator Min. Vital do Rêgo; Acórdão 2469/2019-TCU-Primeira Câmara, Relator Min. Augusto Sherman) .
Conforme leciona Cezar Bitencourt (Tratado de Direito Penal: parte geral - 8ª Edição - São Paulo: Saraiva, 2003. Pg. 565) , na absorção, ' (...) a pena do delito mais grave absorve a pena do delito menos grave, que deve ser desprezada'. No caso concreto, a 'omissão no dever de prestar contas', embora seja uma irregularidade autônoma, funciona como fase ou meio para a consecução da 'não comprovação da aplicação dos recursos', havendo clara relação de interdependência entre essas condutas. Dessa forma, recaindo as duas ocorrências num mesmo gestor, deve prevalecer a pena do delito mais grave, qual seja, a multa do art. 57, da Lei 8.443/1992.
Cumpre observar, ainda, que a conduta do responsável, consistente nas irregularidades 'não comprovação da boa e regular aplicação dos recursos federais repassados em face da omissão no dever de prestar contas' e 'não cumprimento do prazo para apresentação de prestação de contas pelo gestor dos recursos', configura violação não só às regras legais, mas também aos princípios basilares da administração pública, eis que, em última análise, ocorre o comprometimento da necessária satisfação à sociedade sobre o efetivo emprego dos recursos públicos postos à disposição da municipalidade, por força do instrumento de repasse em questão.
Nesses casos, em que fica evidente a falta de transparência e lisura, não há como afastar as suspeitas sempre presentes de que a totalidade dos recursos públicos federais, transferida ao município, tenha sido integralmente desviada, em prol de gestor ímprobo, ou de pessoas por ele determinadas, a revelar grave inobservância de dever de cuidado no trato com a coisa pública, isto é, ato praticado com culpa grave, pois, na espécie, a conduta do responsável se distancia daquela que seria esperada de um administrador público minimante diligente, num claro exemplo de erro grosseiro a que alude o art. 28 do Decreto-lei 4.657/1942 (Lei de Introdução às Normas do Direito Brasileiro) , incluído pela Lei 13.655/2018 (Acórdão 1689/2019-TCU-Plenário, Relator Min. Augusto Nardes; Acórdão 2924/2018-TCU-Plenário, Relator Min. José Mucio Monteiro; Acórdão 2391/2018-TCU-Plenário, Relator Min. Benjamin Zymler) . 
CONCLUSÃO
Em face da análise promovida na seção 'Exame Técnico', verifica-se que o responsável Nelson Almeida Santa Brígida não logrou comprovar a boa e regular aplicação dos recursos, instado a se manifestar, optou pelo silêncio, configurando a revelia, nos termos do § 3º, do art. 12, da Lei 8.443/1992. Ademais, inexistem nos autos elementos que demonstrem a boa-fé do responsável ou a ocorrência de outras excludentes de culpabilidade.
Vale ressaltar que a jurisprudência pacífica nesta Corte é no sentido da imprescritibilidade das ações de ressarcimento ao erário (Súmula TCU 282) . Dessa forma, identificado dano ao erário, devese instaurar e julgar o processo de tomada de contas especial para responsabilizar seus agentes causadores, respeitando o direito ao contraditório e à ampla defesa, independentemente de quando ocorreram os atos impugnados.
Verifica-se também que não houve a prescrição da pretensão punitiva, conforme análise já realizada.
	Tendo em vista que não constam dos autos elementos que permitam reconhecer a boa-fé do responsável, sugere-se que as suas contas sejam julgadas irregulares, nos termos do art. 202, § 6º, do Regimento Interno do TCU, com a imputação do débito atualizado monetariamente e acrescido de juros de mora, nos termos do art. 202, § 1º do Regimento Interno do TCU, descontado o valor eventualmente recolhido, com a aplicação da multa prevista no art. 57 da Lei 8.443/1992.
Por fim, como não houve elementos que pudessem modificar o entendimento acerca das irregularidades em apuração, mantém-se a matriz de responsabilização presente na peça 49.
PROPOSTA DE ENCAMINHAMENTO
Diante do exposto, submetemos os autos à consideração superior, propondo ao Tribunal:
considerar revel o responsável Nelson Almeida Santa Brígida (CPF: XXX.837.297-XX) , para todos os efeitos, dando-se prosseguimento ao processo, com fulcro no art. 12, § 3º, da Lei 8.443/1992; 
julgar irregulares, nos termos dos arts. 1º, inciso I, 16, inciso III, alíneas a e c, da Lei 8.443/1992, c/c os arts. 19 e 23, inciso III, da mesma Lei, as contas do responsável Nelson Almeida Santa Brígida (CPF: XXX.837.297-XX) , condenando-o ao pagamento das importâncias a seguir especificadas, atualizadas monetariamente e acrescidas dos juros de mora, calculadas a partir das datas discriminadas até a data da efetiva quitação do débito, fixando-lhe o prazo de quinze dias, para que comprove, perante o Tribunal, o recolhimento das referidas quantias aos cofres do Tesouro Nacional, nos termos do art. 23, inciso III, alínea 'a', da citada lei, c/c o art. 214, inciso III, alínea 'a', do Regimento Interno do TCU.  
Débitos relacionados ao responsável Nelson Almeida Santa Brígida (CPF: XXX.837.297-XX) :
	Data de ocorrência
	Valor histórico (R$) 

	31/12/2012
	800.000,00

	20/9/2013
	600.000,00

	19/11/2013
	600.000,00

Valor atualizado do débito (com juros) em 19/1/2021: R$ 3.310.065,71.
aplicar ao responsável Nelson Almeida Santa Brígida (CPF: XXX.837.297-XX) , a multa prevista no art. 57 da Lei 8.443/1992 c/c o art. 267 do Regimento Interno do TCU, fixando-lhe o prazo de quinze dias, a contar da notificação, para que comprove, perante o Tribunal (art. 214, III, alínea 'a', do Regimento Interno do TCU) , o recolhimento da dívida aos cofres do Tesouro Nacional, atualizada monetariamente desde a data do acórdão que vier a ser proferido por este Tribunal até a data do efetivo recolhimento, se paga após o vencimento, na forma da legislação em vigor;
autorizar, desde logo, a cobrança judicial das dívidas, caso não atendida a notificação, na forma do disposto no art. 28, inciso II, da Lei 8.443/1992;
autorizar também, desde logo, se requerido, com fundamento no art. 26, da Lei 8.443, de 1992, c/c o art. 217, §§ 1º e 2º do Regimento Interno do TCU, o parcelamento da (s) dívida (s) em até 36 parcelas, incidindo, sobre cada parcela, corrigida monetariamente, os correspondentes acréscimos legais, fixando-lhe o prazo de quinze dias, a contar do recebimento da notificação, para comprovar, perante o Tribunal, o recolhimento da primeira parcela, e de trinta dias, a contar da parcela anterior, para comprovar os recolhimentos das demais parcelas, devendo incidir, sobre cada valor mensal, atualizado monetariamente, os juros de mora devidos, no caso do débito, na forma prevista na legislação em vigor, alertando o responsável de que a falta de comprovação do recolhimento de qualquer parcela importará o vencimento antecipado do saldo devedor, nos termos do § 2º do art. 217 do Regimento Interno deste Tribunal; 
esclarecer ao responsável Nelson Almeida Santa Brígida (CPF: XXX.837.297-XX) que, caso se demonstre, por via recursal, a correta aplicação dos recursos, mas não se justifique a omissão da prestação de contas, o débito poderá ser afastado, mas permanecerá a irregularidade das contas, dando-se ensejo à aplicação da multa prevista no art. 58, inciso I, da Lei 8.443/1992;
enviar cópia do Acórdão a ser prolatado à Procuradoria da República no Estado de PA, nos termos do § 3º do art. 16 da Lei 8.443/1992, c/c o § 7º do art. 209 do Regimento Interno do TCU, para adoção das medidas cabíveis; e
enviar cópia do Acórdão que vier a ser proferido ao Instituto Nacional de Colonização e Reforma Agrária e ao responsável, para ciência;
informar à Procuradoria da República no Estado do PA, ao Instituto Nacional de Colonização e Reforma Agrária e ao responsável que a presente deliberação, acompanhada do Relatório e do Voto que a fundamenta, está disponível para a consulta no endereço www.tcu.gov.br/acordaos, além de esclarecer que, caso requerido, o TCU poderá fornecer sem custos as correspondentes cópias, de forma impressa; e
informar à Procuradoria da República no Estado do PA que, nos termos do parágrafo único do art. 62 da Resolução TCU 259/2014, os procuradores e membros do Ministério Público credenciados nesta Corte podem acessar os presentes autos de forma eletrônica e automática, ressalvados apenas os casos de eventuais peças classificadas como sigilosas, as quais requerem solicitação formal.
3.	O Diretor da 3ª DT/SecexTCE assim se manifestou:
"Manifesto-me de acordo com a proposta de encaminhamento da Auditora, sem prejuízo de acrescentar o seguinte.
2.	No item 19 da instrução precedente, consta TCE não instaurada que tem como responsável o mesmo do presente processo, com valor inferior a R$ 100.000,00.
3.	Considerando o processo que ora se instrui, bem como os demais abertos relacionados no item 18 da mesma instrução, entendo que cabe a aplicação do art. 6º, §1º, da IN TCU 71/2012:
Art. 6º Salvo determinação em contrário do Tribunal de Contas da União, fica dispensada a instauração da tomada de contas especial, nas seguintes hipóteses:
I - o valor do débito for inferior a R$ 100.000,00, considerando o modo de referenciação disposto no § 3º deste artigo (NR) (Instrução Normativa nº 76, de 23/11/2016, DOU de 12/12/2016) ;
 (...) 
§ 1º A dispensa de instauração de tomada de contas especial de valor inferior ao estabelecido no inciso I do caput não se aplica aos casos em que a soma dos débitos de um mesmo responsável atingir o referido valor;
 (...) 
4.	Ante o exposto, proponho, em acréscimo à proposta de encaminhamento constante da instrução da Auditora, que seja determinado à Controladoria-Geral da União que, nos termos do art. 6º, §1º, da IN TCU 71/2012, dê andamento da TCE 1893/2018, cujo responsável é o Sr. Nelson Almeida Santa Brígida, no valor de R$ 71.206,00, cujo fundamento para instauração deve constar do respectivo termo bem como de todos os relatórios dela constantes, informando ao TCU, no prazo de 15 dias, sobre as providências adotadas."
4. 	O titular da unidade técnica manifestou-se de acordo com essas proposições (peça 69) .
5.	No mesmo sentido, o Subprocurador-Geral Lucas Rocha Furtado (peça 70) .
	
	É o Relatório.

não há.

Subprocurador-Geral Lucas Rocha Furtado.

TOMADA DE CONTAS ESPECIAL. CONVÊNIO. OMISSÃO NO DEVER DE PRESTAR CONTAS. NÃO COMPROVAÇÃO DA BOA E REGULAR APLICAÇÃO DOS RECURSOS. CITAÇÃO E AUDIÊNCIA. REVELIA. CONTAS IRREGULARES. DÉBITO E MULTA PROPORCIONAL.

TOMADA DE CONTAS ESPECIAL (TCE)

Secretaria de Controle Externo de Tomada de Contas Especial (SecexTCE).

Em exame Tomada de Contas Especial instaurada pelo Instituto Nacional de Colonização e Reforma Agrária - Incra em face do ex-Prefeito do Município de São João da Ponta/PA, Sr. Nelson Almeida Santa Brígida, em virtude da não comprovação da boa e regular aplicação dos recursos transferidos mediante o Convênio 10007/2012 (Siafi/Siconv 770670/2012) , celebrado entre a referida autarquia e o município com vistas à recuperação de estradas vicinais.
2.	Constatada a omissão do responsável no dever de prestar as contas devidas, a unidade instrutiva providenciou a citação e audiência do ex-gestor. Esse, todavia, não compareceu ao processo com as alegações de defesa, nem recolheu o montante do débito, equivalente às parcelas de R$ 800.000,00 (31/12/2012) , R$ 600.000,00 (20/9/2013) , e R$ 600.000,00 (19/11/2013) transferidas nas datas indicadas.
3.	Dessarte, a SecexTCE alvitra que o responsável seja considerado revel, nos termos do art. 12, § 3º, da Lei 8.443/1992, prosseguindo-se o feito com o julgamento pela irregularidade de suas contas, com condenação em débito e aplicação de multa proporcional, no que foi acompanhada pelo representante do Ministério Público/TCU.
4.	Com efeito, ao não apresentar a prestação de contas o responsável ignorou dever legal (art. 93 do Decreto-lei 200, de 25 de fevereiro de 1967) e constitucional (parágrafo único do art. 70 da Constituição Federal) , bem como deixou de comprovar a correta aplicação dos recursos, o que configura a existência de débito, ensejando o julgamento pela irregularidade das contas.
5.	Dessa forma, estou de acordo com os pareceres coincidentes quanto ao mérito, no sentido do julgamento pela irregularidade das contas, com a condenação do responsável em débito, considerando a revelia e a não comprovação da boa e regular aplicação dos recursos. 
6.	Entendo adequada a proposição constante dos pareceres de que seja aplicada ao responsável a multa proporcional de que trata o art. 57 da Lei 8.443/1992, haja vista o disposto no art. 19, caput, da referida Lei. 
7.	Deixo de acolher a proposição de autorização para o recolhimento parcelado das dívidas, devendo-se aguardar, para tal deliberação deste Relator ou do Tribunal, que haja requerimento da responsável, uma vez que tal forma de recolhimento pode ser autorizada em qualquer fase do processo, desde que não remetido para cobrança executiva, nos termos do art. 217 do RI/TCU.
8.	No que tange à determinação alvitrada pela subunidade, penso que deva ser fixado prazo de trinta dias para a providência sugerida, em vez dos quinze dias propostos, a fim de garantir tempo suficiente para a retomada daquela outra tomada de contas especial não remetida a este Tribunal.
	Ante o exposto, acolhendo os pareceres uniformes da unidade técnica e do Ministério Público/TCU com as considerações retro, manifesto-me por que o Tribunal aprove o acórdão que ora submeto à deliberação deste Colegiado.
TCU, Sala das Sessões, em 15 de junho de 2021.
AUGUSTO SHERMAN CAVALCANTI 
Relator